臺灣新竹地方法院刑事判決　　　　　　　 99年度易字第263號
公　訴　人　臺灣新竹地方法院檢察署檢察官
被　　　告　黃啟平
上列被告因詐欺案件，經檢察官聲請簡易判決處刑（99年度偵字
第107 號），因被告否認犯罪，本院裁定改依通常程序審理（原
簡易程序案號：99年度竹北簡字第358號），判決如下：
    主  文
黃啟平幫助犯詐欺取財罪，處有期徒刑參月，如易科罰金，以新
台幣壹仟元折算壹日。
    事  實
一、黃啟平明知現今詐欺集團為掩飾不法犯行，經常利誘民眾提
    供金融帳戶之提款卡及密碼等資料，再利用取得之金融帳戶
    作為對外詐欺被害人匯款之指定帳戶，避免檢警循線追緝，
    其已可預見如將金融帳戶提款卡及密碼提供予詐欺集團成員
    使用，應會幫助該集團成員遂行上開犯罪目的，竟仍基於縱
    有人利用其金融帳戶從事詐欺取財犯罪之工具，亦不違反其
    本意之幫助犯意，而於民國98年9月25日前幾天內之某日，
    在不詳地點，將其前於95年9月23日向玉山國際商業銀行（
    下稱玉山銀行）新豐分行所申請、帳號為0000000000000號
    之金融帳戶提款卡及密碼，交付予姓名、年籍不詳之詐欺集
    團成員，嗣該詐欺集團取得上開提款卡連同密碼後，所屬成
    員即於下列時、地，對下列民眾進行詐欺取財犯行：
  (一)於98年9 月25日晚間10時許，先後撥打電話向民眾柯博全佯
    稱：其在「PCHOME」網站所購交易，因匯款錯誤需取消分期
    付款作業，請柯博全前往提款機依指示操作云云，致柯博全
    陷於錯誤，而於同日晚間10時19分許，在新北市三重區三重
    市農會所設之提款機，依指示匯款新台幣（下同）2 萬9988
    元至黃啟平之上開帳戶內。
  (二)於98年9 月25日晚間9 時8 分許時，先後撥打電話向郭岑莙
    佯稱：其在奇摩拍賣網站之交易，因其所留之帳戶誤設為約
    定轉帳，需取消作業，請郭岑莙前往提款機依指示操作云云
    ，致郭岑莙陷於錯誤，於同日晚間10時15分許在台東市○○
    ○路889 號旁郵局櫃員機，依指示匯款2 萬9987元至黃啟平
    之上開帳戶內。
  (三)於98年9 月25日晚間8 時32分許，撥打電話向陳逸霖佯稱：
    其在「廣豐生活館」網站所購交易，因被設定按月訂貨，日
    後將會被自動扣款，請陳逸霖前往提款機依指示操作方能解
    除云云，致陳逸霖陷於錯誤，而於同日晚間9 時49分許，在
    台南縣下營鄉○○街129 號下營郵局附設之提款機，依指示
    匯款新台幣2 萬7927元至黃啟平上開帳戶內。
二、嗣柯博全、陳逸霖、郭岑莙發覺有異，乃報警處理，始循線
    查獲上情。
三、案經新竹縣政府警察局竹北分局報告臺灣新竹地方法院檢察
    署檢察官偵查後聲請簡易判決處刑。
    理  由
一、證據能力之認定：
    按「被告以外之人於審判外之陳述，雖不符前四條之規定，
    而經當事人於審判程序同意作為證據，法院審酌該言詞陳述
    或書面陳述作成時之情況，認為適當者，亦得為證據。」、
    「當事人、代理人或辯護人於法院調查證據時，知有第一百
    五十九條第一項不得為證據之情形，而未於言詞辯論終結前
    聲明異議者，視為有前項之同意。」，刑事訴訟法第159 條
    之5 定有明文。經查：本院以下所引用被告以外之人於審判
    外之言詞或書面陳述，雖均屬傳聞證據，然被告對該證據之
    證據能力均未表示異議，本院審酌上開證據作成時之情況，
    亦認為無不當之處，依上開規定乃有證據能力。
二、訊據被告矢口否認涉有幫助詐欺取財犯行，辯稱：伊沒有將
    上開玉山銀行金融帳戶之金融卡、提款密碼交付予詐欺集團
    ，伊平常將自己的生日設定為該玉山銀行帳戶金融卡之提款
    密碼，且為怕自己忘記，並抄在一張小紙條置於金融卡後方
    提醒自己，嗣於98年9 月28日持另本渣打國際商業銀行（下
    稱渣打銀行）帳戶存摺，欲前往渣打銀行臨櫃提款，順便檢
    查皮夾時，才發現原本放置其內之上開玉山銀行帳戶金融卡
    遺失，即馬上以電話向玉山銀行掛失，伊認為詐欺集團應係
    撿拾到伊之金融卡，方盜用作為詐欺被害人指定匯款之帳戶
    等語。
三、經查：
  (一)詐欺集團成員以上開方法詐欺被害人柯博全等3 人，致被害
    人柯博全等3 人將各該款項匯入被告所有位於玉山銀行上開
    金融帳戶等事實，業據證人即被害人柯博全等3 人於警詢中
    指述明確，且有被害人柯博全、陳逸霖等2 人轉帳單據、被
    告上開金融帳戶交易明細在卷可稽（偵查卷頁29、40、48、
    本院卷頁77），此部分事實堪予認定；而電話、網路詐騙此
    一新型社會犯罪型態，詐欺集團為避免被害人發現遭受詐騙
    立即報警，致使其等無法順利提領贓款，通常於詐欺被害人
    匯款成功後，即會立即前往提領款項，而觀諸被告上開金融
    帳戶之歷史交易明細所載，被害人柯博全等3 人一經匯款後
    ，不到幾分鐘該金額隨即遭人以提款卡在自動提款機跨行提
    款之方式提領一空，顯見該詐欺取財犯行之分工甚為縝密無
    間，被告開立之上開金融帳戶確已遭犯罪集團用以充作詐欺
    被害人之指定匯款帳戶無訛。
  (二)而自實施詐欺取財犯行之犯罪集團角度觀之，其等既知利用
    他人之帳戶掩飾犯罪所得，應非愚昧之人，當知社會上一般
    人如帳戶提款卡、提款密碼遺失或遭竊，為防止拾（竊）得
    之人盜領存款或供作不法使用，必會於發現後立即報警或向
    金融機構辦理掛失止付，尤其倘將提款密碼直接抄錄在提款
    卡上的失竊者，為避免自己的存款遭人盜領，更會迅速報警
    ，在此情形下，詐欺集團如仍以該帳戶作為犯罪工具，則在
    被害人將款項匯入該帳戶後，極有可能因帳戶所有人掛失止
    付而無法提領，則其等大費周章從事犯罪之行為，卻只能平
    白無故替原帳戶所有人匯入金錢，此等利他人而不利己之舉
    ，聰明狡詐之犯罪集團應無可能為之。換言之，犯罪集團份
    子為確信帳戶所有人不會報警或掛失止付，確定其等能自由
    使用該帳戶提款、轉帳，應不會利用一般人遺失之金融帳戶
    作為人頭帳戶，方能恃無忌憚要求被害人匯款至該指定帳戶
    ；又提款卡之密碼係帳戶使用人自行設定，如非帳戶使用人
    告知他人，他人實無從知悉該密碼為何，苟犯罪集團份子單
    純拾獲或收購遭竊、遺失之帳戶存摺及提款卡，亦應無可能
    輕易作為匯款及提款工具之可能，犯罪集團份子如欲自提款
    機領款遂行其犯罪，勢必須直接或間接向帳戶使用人收購或
    取得帳戶之提款卡及密碼才是。
  (三)被告雖辯稱其怕忘記提款密碼，故將提款密碼抄在提款卡後
    面，後來提款卡遺失，方遭詐欺集團利用等語，然查：詐欺
    集團為了確保所詐得之金額能夠提領，不可能任意使用撿拾
    而得或購買來路不明之金融帳戶提款卡，已如前述；且一般
    人開立帳戶後，會自銀行處取得金融卡、提款密碼，一般人
    僅需以提款卡輸入提款密碼，即可於自動提款機多次提領款
    項，為避免提款卡遺失遭他人盜領，吾人通常謹記提款密碼
    ，而不會將其抄寫於提款卡或存摺上，避免一旦遺失即會遭
    人輕易盜領，被告係64年6 月10日生，案發時年約34歲，畢
    業於中華大學資訊管理系，且先後服務於多家科技公司擔任
    工程師，有被告基本年籍資料在卷可稽，且據被告陳明在卷
    （本院卷頁15），可見係受有良好教育，具有相當社會閱歷
    之人，依理自難相信其會將提款密碼特地抄寫在提款卡上；
    尤其，被告辯稱其設定之提款密碼係其生日，其當庭亦陳稱
    ：「（你確定你遺失的這張提款卡密碼是你的生日？）是。
    （…除了玉山銀行的提款卡之外，其他銀行帳戶密碼也是設
    為生日？）是。…」，且不否認知道自己的生日（本院卷頁
    84），縱又辯稱其雖然知道自己的生日，不過提款卡偶爾會
    交由母親或太太使用等語，然經本院進一步追問，終亦坦承
    ：「他們都知道我的生日。」等語（本院卷頁84背面），則
    被告使用之提款密碼既然為其生日，其或其太太、家人又深
    知其生日為何，顯示其並無將提款密碼特地抄寫在提款卡上
    之必要。又被告所辯將提款密碼寫在系爭提款卡上乙節倘若
    屬實，衡情其於到案後對此相關事實之陳述應會前後一致，
    然被告初於偵查中係陳稱：「（為甚麼別人會知道你的密碼
    ？）我不知道，我的密碼是我的生日，我忘記我有沒有註記
    在卡片上，因為我的太太會幫我繳款，其他的我沒有把我的
    密碼寫在我的卡片後面。」（偵查卷頁75），嗣於本院準備
    程序卻又庭呈其他提款卡暨小紙條，陳稱：「我跟我太太的
    提款卡會互相使用，有時候我們會像這一張提款卡一樣，用
    小紙條寫密碼提醒自己。」（本院卷頁15背面），前後所述
    即有不一，且有欲蓋彌彰之嫌，首開所辯即難逕予採信。
  (四)又經本院調閱被告系爭玉山銀行帳戶，自開戶迄遭列為警示
    帳戶之交易明細，發現被告自95年9 月、11月、12月、96年
    1 月至6 月、97年8 月至98年3 月31日均有多筆使用紀錄，
    98年3 月31日最後一筆餘額為79元，之後即未再有交易紀錄
    ，迄98年6 月20日方有最後一筆銀行轉帳利息2 元紀錄，餘
    額僅剩81元，亦即系爭帳戶被告自98年3 月31日即未再使用
    ，迄98年9 月25日被害人開始匯入款項止，期間長達6 個月
    之久，有本院依職權調取之交易明細紀錄在卷可資比對，參
    以被告亦當庭坦承：「我到98年年初就已經很少使用玉山銀
    行帳戶，我和我太太主要會使用的都是渣打銀行帳戶。」（
    本院卷頁83背面），依此可知被告自98年3 月31日之後，確
    實已經完全沒有使用系爭玉山銀行帳戶，加上該帳戶內僅剩
    存款80餘元而已，亦無法以提款卡提領，衡情被告應無再隨
    身將玉山銀行提款卡置於皮夾內攜帶外出，造成後來遺失之
    理（另按：既然該帳戶內餘額未達百元可供提領，且沒有使
    用，衡情被告更不會怕忘記該提款卡之密碼，而還要特地以
    小紙條書寫密碼附於該提款卡後方之理，益證被告首開辯解
    不實在）。
  (五)又販賣或任意交付帳戶予詐欺集團者，依照經驗法則，通常
    會以其之前開立，後來較少使用之金融帳戶，或者特地前往
    金融機構開立新帳戶，蓋此等帳戶內之餘額通常僅剩不多，
    且非主要使用之帳戶，倘販賣或交付出去，對自己使用金融
    帳戶影響程度甚為輕微。本案被告系爭玉山銀行帳戶，其於
    98 年3月31日即未再使用，且當時餘額僅剩79元，事後相隔
    約達6 個月之久，於98年9 月25日即有多數被害人開始匯入
    遭詐騙款項，恰與上開經驗法則相符，倘非被告刻意交付，
    其原本已經不再使用長達6 個月之帳戶，焉會無緣無故落入
    詐欺集團之手。
  (六)再者，詐欺集團收取金融帳戶後，深知被害人發現被騙後通
    常會立即報警處理，該收取之金融帳戶馬上即可能被警察通
    報銀行列為警示帳戶，故詐欺集團均知自己所收取之帳戶可
    使用之期間不長，於收取帳戶之初，為說服交付帳戶者放心
    交付帳戶，通常會教導交付帳戶者於交付後數日內，可前往
    銀行掛失，即可佯裝自己確實係金融卡失竊或遺失之被害人
    。本案被告經本院訊問之始，已經信誓旦旦稱：「（你每天
    都會打開皮夾？）不會，我有用到才會打開。（一般人每天
    不是都要打開皮夾買東西嗎？）有時候我出門只帶錢，如果
    短距離的話。…（你去上班會不會帶皮夾？）會，但當時我
    和我太太都會同時行動，都是由我太太在付錢。…（依你這
    樣講，如果你的提款卡不見，當天或隔天你會有機會買上發
    現嗎？）不會，除非我有一直檢查。（你覺得依你這樣說，
    你可能會隔多久，才會發現？）我甚至有過一個月之後，我
    才會去看皮夾。」等語（本院卷頁86），依照被告所述過往
    使用皮夾、金融卡之經驗，其倘果真遺失金融卡而遭詐欺集
    團撿拾利用，衡情應會於詐欺集團從事詐欺行為一段時間後
    才會發現，然本案被告竟於被害人受詐欺後短短3 日內即立
    即發現金融卡遺失，且馬上辦理掛失手續，於時間上即顯斧
    痕鑿鑿，且再次與上開詐欺集團收取帳戶實務相符，而十分
    可疑。
  (七)況且，被告辯稱：其在98年9 月28日要去渣打銀行辦事，順
    便檢查皮夾後，才發現玉山銀行提款卡不見，因而趕快以電
    話向銀行辦理掛失等語，被告所辯掛失過程倘若屬實，衡情
    大可明確陳述當日前往渣打銀行究竟辦理何事，然當庭竟僅
    大略避稱如上，經本院追問後，方陳稱：「我要帶簿子去銀
    行領款。」（本院卷頁86背面），且陳稱：「（為何那天去
    渣打銀行領前要特別用存摺領錢？）因為我要領一筆1880
    元，如果用提款卡領，還要手續費。」、「（…為何會大費
    周章在上班時間去把僅剩的1880元領出來，且當時有何急用
    嗎？）…我每個月的錢都會用在小朋友的保母及房貸上面，
    我還欠1 、2 千元，簿子裡面只剩1880元，所以就領出來。
    」等語（本院卷頁87），然被告稍早業已當庭坦承：「伊平
    常都跟太太一起行動，平常都由太太付款，所以伊很少帶皮
    夾。」、「伊當時沒有經濟問題，伊太太的帳戶裡面有錢。
    」等語（本院卷頁85背面、頁87），則被告當時倘積欠保母
    或房貸1 、2 仟元，大可交由其太太處理即可，焉須於上班
    時間，特地持渣打銀行存摺前往臨櫃提款，所辯已與常情不
    符；再參以：被告既係欲臨櫃領款，衡情係在銀行白天營業
    時間方得提領（即下午3 時30分以前），倘依被告所述，其
    帶簿子去銀行領款，順便檢查皮夾，方發現玉山銀行提款卡
    遺失等語，表示其去領款前即發現提款卡不見，若再依被告
    屢屢所陳其一發現遺失，就趕快向銀行掛失之情狀，被告應
    係於當日下午3 時30分之前即會掛失，然據玉山銀行電腦紀
    錄，被告係在當日16時18分49秒電話掛失，有被告所提出之
    晶片金融卡事故查詢單（本院審易卷頁10）、玉山銀行晶片
    金融卡檢送本院之申請暨約定書在卷可參（本院卷頁54-55
    ），亦顯示被告此部分所辯，與事實不符。
  (八)綜上，被告所辯均與經驗法則不符，且與事實有違，並不可
    採，本院可合理推論，本案詐欺集團進行詐欺犯行時，指定
    被害人匯款之被告上開玉山銀行帳戶提款卡、密碼，均係被
    告直接交付無訛。
  (九)而金融存款帳戶，攸關存戶個人財產權益之保障，專屬性甚
    高，衡諸常理，若非與本人有密切關係，不可能提供個人帳
    戶供他人使用，又坊間報章雜誌及其他新聞媒體，對於犯罪
    集團為掩飾其等詐欺取財犯行，經常利用他人存款帳戶作為
    匯款帳戶，以規避執法人員之查緝，並掩飾、確保因自己犯
    罪所得之財物，乃多所報導及再三披露，則依一般人之社會
    生活經驗，苟見他人不自己申請開立帳戶，卻蒐集不特定人
    之帳戶使用，衡情應可預見收集之帳戶乃係被利用為與詐欺
    取財有關之犯罪工具；被告竟仍任意提供其所有上開帳戶之
    存摺、提款卡及密碼供該不詳人士使用，縱無證據證明被告
    明知該不詳人士之犯罪態樣，然就該不詳人士嗣後將其提供
    之帳戶供作詐欺取財之用，顯不違反其本意甚明，則被告有
    幫助該犯罪集團從事詐欺取財之未必故意，甚為顯明。
  (十)綜上所述，本案事證明確，被告幫助詐欺取財犯行，堪予認
    定，應依法論科。
四、論罪科刑：
  (一)按刑法上之幫助犯，係以幫助之意思，對於正犯資以助力，
    而未參與實施犯罪之行為者而言，故如未參與實施犯罪構成
    要件之行為，且係出於幫助之意思提供助力，即屬幫助犯，
    而非共同正犯。本件被告僅單純提供金融帳戶供犯罪集團作
    為詐欺犯行之指定匯款帳戶，並無證據證明其對被害人柯博
    全等3 人從事施用詐術，或前往銀行提領金錢等詐欺取財之
    構成要件行為，亦無證據證明其以正犯之犯意加入上開詐欺
    集團，被告既係以幫助他人犯罪之意思而參與犯罪構成要件
    以外之行為，核其所為，係犯刑法第30條第1 項前段、第33
    9 條第1 項詐欺取財罪之幫助犯。
  (二)被告1 次提供1 個帳戶之行為，幫助詐欺集團先後詐欺被害
    人柯博全等3 人，係以1 行為觸犯數法益數罪名，為想像競
    合犯，應從一重論以情節較重之一個幫助詐欺取財罪。
  (三)被告係幫助犯，惡性及違法情節較正犯輕微，爰依刑法第30
    條第2 項規定按正犯之刑減輕其刑。
  (四)爰審酌被告任意交付帳戶提款卡及密碼予犯罪集團，使犯罪
    集團能夠充作向他人詐欺取財之工具，不僅徒增被害人尋求
    救濟之困難，亦使詐騙集團得以順遂詐欺取財犯行，司法機
    關難以查獲正犯之犯行，造成此類犯罪層出不窮，尤其被告
    係受有良好教育之人，應有辨識是非之能力，竟仍犯下此等
    犯行，且被告否認犯罪雖係其法律上正當防禦之權利，然本
    案事證明確，本院亦曾曉諭被告坦白從寬，被告猶藉詞否認
    犯罪，可見並無改過之心，且未與被害人達成和解，本不宜
    寬恕，惟念其提供予詐欺集團之金融帳戶僅有1 本，本案報
    案之被害人共計3 人，幫助詐欺集團詐欺之金額總計8 萬餘
    元，受害規模非鉅，被告當初應係一時失慮所為，當庭並陳
    稱現在家裡經濟情況勉強（本院卷頁88背面）等一切情狀，
    量處如主文所示之刑，並諭知易科罰金之折算標準。
五、據上論斷，應依刑事訴訟法第452 條、第299 條第1 項前段
    ，刑法第30條第1 項、第2 項、第339 條第1 項、第41條第
    1 項前段，刑法施行法第1 條之1 第1 項、第2 項前段，判
    決如主文。
六、本案經檢察官邱宇謙到庭執行職務。
中    華    民    國   100    年    4     月    11    日
              刑事第五庭  審判長法  官  黃美盈
                                法  官  李毓華
                                法  官  蔡川富
以上正本證明與原本無異。
如不服本判決應於收受本判決後10日內向本院提出上訴書狀，上
訴書狀應敘述具體理由。上訴書狀未敘述上訴理由者，應於上訴
期間屆滿後20日內補提理由書狀於本院( 均須按他造當事人之人
數附繕本 )「切勿逕送上級法院」。
中    華    民    國   100    年    4     月    11    日
                                書記官  劉雅文
附錄本案論罪科刑法條全文：
中華民國刑法第30條
（幫助犯及其處罰）
幫助他人實行犯罪行為者，為幫助犯。雖他人不知幫助之情者，
亦同。
幫助犯之處罰，得按正犯之刑減輕之。
中華民國刑法第339條
（普通詐欺罪）
意圖為自己或第三人不法之所有，以詐術使人將本人或第三人之
物交付者，處5 年以下有期徒刑、拘役或科或併科1 千元以下罰
金。
以前項方法得財產上不法之利益或使第三人得之者，亦同。
前二項之未遂犯罰之。